【裁判字號】    91,訴,6620
【裁判日期】    921230
【裁判案由】    遷讓房屋
【裁判全文】
臺灣臺北地方法院民事判決                        九十一年度訴字第六六二０號
    原      告  國家安全局
    法定代理人  丁○○
    訴訟代理人  李後政律師
    複代 理 人  張祐嘉
                丙○○
                乙○○
    被      告  甲○○○
    訴訟代理人  廖修譽律師
    複代 理 人  劉嘉瑜律師
右當事人間遷讓房屋事件，於民國九十二年十二月十一日言詞辯論終結，本院判決如
左：
    主     文
被告應將坐落台北市○○區○○段二小段三二四地號、三二四之一地號土地上門牌號
碼台北市○○路○段一六七巷二號如附圖所示Ａ部分面積一四七．二七平方公尺建物
、及Ｂ部分面積九○．○二平方公尺增建物返還原告。
訴訟費用由被告負擔。
本判決於原告以新台幣拾壹萬柒仟元為被告供擔保後，得假執行。但被告以新臺幣
玖拾伍萬元為原告預供擔保，得免為假執行。
    事實及理由
一、原告主張：門牌號碼台北市○○路○段一六七巷二號建物（下稱系爭房屋）原為
    訴外人台灣省所有，民國五十五年間台灣省政府將系爭房屋移交訴外人台灣土地
    銀行代管，原告向台灣土地銀行承租系爭房屋作為眷舍予被告之夫即訴外人張師
    使用，原告與張師間為使用借貸關係。嗣省政府組織調整後，系爭房屋為中華民
    國所有，由國有財產局北區辦事處接管。使用借貸關係至張師死亡時消滅。原告
    承租系爭房屋之租賃期間已於八十七年十二月三十一日屆滿，系爭房屋又位於都
    市計畫中之第二種商業區，原告應將系爭房屋返還管理機關，但被告占用系爭房
    屋迄今。為此依借用物返還請求權及繼承之法律關係，請求被告將系爭房屋返還
    原告等語。並聲明：(一)如主文第一項所示。(二)願供擔保請准宣告假執行。
二、被告則以：被告之夫張師於六十七年一月三十一日，在擔任國家安全局顧問一職
    任內去世。系爭房屋係於六十七年間張師死亡後，基於撫卹、照顧遺族之生活之
    目的而締結存在於原告與被告間之使用借貸契約，依行政院九十二年九月五日院
    授人住字第○九二○三○七八八○函示說明顯見並未終止使用借貸契約，反再賦
    予使用借貸契約合法存在，故被告有權占有使用系爭房屋，原告不得請求返還等
    語，資為抗辯。並聲明：(一)原告之訴及假執行之聲請均駁回。(二)如受不利之判決
    ，願供擔保請准宣告免為假執行。
三、查系爭坐落台北市○○區○○段二小段三二四地號、三二四之一地號土地上系爭
    門牌號碼台北市○○路○段一六七巷二號如附圖所示Ａ部分面積一四七．二七平
    方公尺建物、及與原建物不可分割如附圖所示Ｂ部分面積九○．○二平方公尺增
    建物，現為被告占有使用之事實，為被告所不爭執，且經本院勘驗現場，製有勘
    驗筆錄二份在卷可考（見本院卷第七二至七四頁、第一五四至一五五頁），並經
    本院囑託臺北市中山地政事務所測量，製有土地複丈成果圖在卷足佐（見本院卷
    第七六頁），堪信為真實。
四、原告主張張師於死亡前與原告間就系爭房屋有使用借貸關係之事實，為被告所不
    爭執（見本院卷第三七頁）。按民法第四百六十四條規定：「稱使用借貸者，謂
    當事人一方以物交付他方，而約定他方於無償使用後返還其物之契約。」，而使
    用借貸依當事人雙方約定，有定有期限者及未定期限者，後者又可依是否基於特
    定目的而為區分，如當事人係基於特定目的成立使用借貸關係者，使用借貸因達
    其目的而消滅，借用人即應負返還之義務，此所以立法者將之與定有期限之使用
    借貸關係，於契約所定期限屆滿時消滅，借用人應返還借用物之規定並列於民法
    第四百七十條第一項前段及中段之意旨所在，與同條項後段、同條第二項，乃至
    同法第四百七十二條所列各款事由，須待貸與人請求返還或為終止之意思表示，
    始生合法終止使用借貸之情形迥異。職是，因任職關係獲准配住宿舍，其性質為
    使用借貸，目的在使任職者安心盡其職責，借用人若已離職、退休，或於任職中
    死亡時，即喪失其與所屬機關之任職關係，依借貸之目的應認已使用完畢，使用
    借貸契約因而消滅，貸與人得為返還之請求。查張師已於六十七年一月三十一日
    死亡之事實，有被告提出之除戶
    依上開說明，依借貸之目的於張師死亡時視為使用業已完畢，使用借貸關係因而
    消滅。
五、被告雖辯稱：系爭房屋係於六十七年間張師死亡後，基於撫卹、照顧遺族之生活
    之目的，而另締結存在於原告與被告間之使用借貸契約，故被告有權占有使用系
    爭房屋云云，然為原告所否認，被告自應就其主張兩造間於六十七年間張師死亡
    後有另締結使用借貸契約之有利於己事實負舉證之責。經查：
  (一)被告雖提出八十八年十二月十四日修正之中央各機關學校國有眷舍房地處理辦法
    （見本院卷第四二至四五頁）據以主張其為合法
    房屋之管理機關，為被告所不爭執，並有建物登記謄本在卷可佐（見本院卷第二
    十至二四頁），與該處理辦法第三條第七款「所居住之眷舍仍屬配（借）住機關
    管有」之要件不符，堪認被告非屬該處理辦法第三條所稱之合法
    係該處理辦理所稱合法
    係住福會於合法
    ，非謂其有使用宿舍之法律上原因，更未能證明有使用借貸契約存在。
  (二)又被告另提出被告與張師結婚之核可函、張師之聘書，及訴外人焉庭鳳即張師後
    事處理人員向當時行政院長蔣經國之文，以證明兩造間有訂立使用借貸契約云云
    ，惟原告於六十六年九月十三日照准被告與張師結婚之函、原告於同年十二月七
    日所發張師六十七年度聘書（見本院卷第九四、九五頁），均與張師死亡後，兩
    造是否另訂借貸契約無涉。至焉庭鳳致蔣經國之文雖稱：「．．．，三是住宅事
    ，已蒙宋副局長允予長期使用，如省府標售時，可讓與優先承受．．．。」云云
    ，縱若其所述「宋副局長允其長期使用」屬實，亦不足以證明兩造間有訂立借貸
    契約之合意。
  (三)呈上所述，被告就其主張六十七年間張師死亡後，兩造間另訂借貸契約一節，未
    能舉證證明以實其說，堪認兩造間並未訂立借貸契約。至被告另辯稱依行政院九
    十二年九月五日院授人住字第○九二○三○七八八○函之規定賦予兩造間使用借
    貸契約合法存在云云，然該函僅係有關國有宿舍及眷舍房地加強處理方案處理範
    圍內
    借貸之要約或承諾，兩造間既無訂立借貸契約之合意，已如前述，自無因該行政
    院函而使兩造間成立借貸契約之餘地，被告上開所辯，洵無足取。
六、縱上所述，原告與張師間就系爭房屋之使用借貸關係，於六十七年一月三十一日
    張師死亡時，視為使用業已完畢，使用借貸關係因而消滅，被告為張師之繼承人
    ，自負有返還系爭房屋之義務。被告辯稱其於張師死亡後。與被告間另締結使用
    借貸契約云云，並不足採。從而，原告依借用物返還請求權及繼承之法律關係，
    請求被告將系爭門牌號碼台北市○○路○段一六七巷二號如附圖所示Ａ部分面積
    一四七．二七平方公尺建物、及Ｂ部分面積九○．○二平方公尺增建物返還原告
    ，為有理由，應予准許。。
七、兩造均陳明願供擔保請准宣告假執行或免為假執行，核無不合，爰酌定相當擔保
    金准許之。
八、本件為判決之基礎已臻明確，兩造其餘主張、陳述並所提之證據，經審酌後，認
    均與本件之結論無礙，爰不再一一論述，附此敘明。
九、據上論結，本件原告之訴為有理由，依民事訴訟法第七十八條、第三百九十條第
    二項、第三百九十二條第二項，判決如主文。
中      華      民      國    九十二    年      十二    月      三十    日
                              民事第五庭  法  官    羅富美
右為正本係照原本作成
如對本判決上訴，須於判決送達後廿日內向本院提出上訴狀
中      華      民      國    九十三    年      一      月      五      日
                                          書記官    郭錦賢
附錄條文：
民事訴訟法第三百九十二條第二項、第三項：
法院得依聲請或依職權，宣告被告預供擔保，或將請求標的物提存而免為假執行。
依前項規定預供擔保或提存而免為假執行，應於執行標的物拍定、變賣或物之交付前
為之。


司法院資訊處製作；財團法人民間司法改革基金會備份。
